臺灣彰化地方法院民事判決　100年度簡上字第67號
上　訴　人　蔡永盛
訴訟代理人　朱瑞輝
被　上訴人　蔡永達
上列當事人間請求返還不當得利事件，上訴人對於民國100年5月
19日本院北斗簡易庭第一審判決（100年度斗簡字第34號）提起
上訴，本院於民國100年11月15日言詞辯論終結，判決如下：
    主  文
上訴駁回。
第二審訴訟費用由上訴人負擔。
    事實及理由
一、被上訴人主張：
  (一)坐落彰化縣竹塘鄉○○段2218地號、面積2,768平方公尺土
    地（下稱系爭2218地號土地）及同段2223地號、面積2,578
    平方公尺土地（下稱系爭2223地號土地）原由訴外人蔡萬戶
    出資購買，其中系爭2218地號土地，係被上訴人以訴外人蔡
    萬戶生前贈與之彰化縣竹塘鄉○○段2221地號土地（下稱系
    爭2221地號土地）與訴外人即兩造之兄蔡永豊交換取得；系
    爭2223地號土地，則由被上訴人繼承訴外人即兩造之母蔡林
    霜花之遺產而取得。
  (二)訴外人蔡萬戶於民國79年間書立鬮分契約書（下稱系爭鬮分
    契約）作為分產依據，依據系爭鬮分契約可知，系爭2223地
    號土地係分給訴外人蔡林霜花，嗣訴外人蔡林霜花於81年間
    死後，由被上訴人繼承取得，訴外人蔡萬戶並作主將系爭22
    223地號土地所有權移轉登記於被上訴人名下。
  (三)系爭2218、2223地號土地原由被上訴人幫訴外人蔡萬戶管理
    ，嗣因經營不善，訴外人蔡萬戶始出租予竹山鎮不詳姓名之
    承租人，該承租人死後則由其配偶經營至租約期滿為止。上
    訴人非蔡萬戶之遺產管理人，被上訴人與訴外人蔡永豊均不
    承認上訴人係經全體繼承人口頭互推之遺產管理人。上訴人
    於訴外人蔡萬戶死後，未經被上訴人同意，擅自出租予訴外
    人曹錦進、陳進文，並收取租金，其租金以每分地每年新臺
    幣（下同）9,318元計算，自95年6月18日起至99年6月18日
    止，合計收取199,256元。
  (四)土地承租人陳進文所述第4年、第5年租金拆帳標準，係依據
    法院判決，本件則請求上訴人返還其對系爭土地從第1年至
    第4年已收取租金。
  (五)從而，系爭2218、2223地號土地係被上訴人個人財產，並非
    訴外人蔡萬戶之遺產，爰本於不當得利之法律關係，請求被
    告應給付原告199,256元（計算式：9,318元×5.346分×4年
    ≒199,256元）等語。
二、上訴人之抗辯：
    除與原審判決相同者，予以引用外，於本院補稱：
  (一)系爭2218、2223地號土地係屬訴外人蔡萬戶之遺產，遺產分
    割前應為訴外人蔡萬戶之繼承人子女9人公同共有，訴外人
    蔡萬戶往生後，承租人即訴外人蔡惠琴要求轉租與訴外人曹
    錦進兄弟，經多數繼承人同意由訴外人蔡永盛、蔡友枝簽立
    土地租賃契約，租期5年，自95年6月18日起至100年6月18日
    止，租金以現金取代原有穀物，以每年20,500元，租金收入
    列為訴外人蔡萬戶遺產，遺產分割前以公同共有管理，是租
    金既屬遺產性質，未經全體繼承人協議分割，被上訴人不得
    主張遺產中之特定部分由其個人承受，故被上訴人本於繼承
    及不當得利之法律關係請求上訴人給付租金，為無理由，應
    予駁回。
  (二)訴外人蔡萬戶之繼承人依據民法第1152條規定，推選被上訴
    人擔任遺產之管理人，被上訴人自有向系爭2218、2223地號
    土地承租人請求支付租金及返還租賃物之權。即使未互推一
    人管理，如得其他公同共有人之同意，亦得單獨行使此項權
    利。被上訴人無理由否認上訴人為訴外人蔡萬戶遺產公同共
    有之管理人。
  (三)訴外人蔡萬戶購買系爭2218、2223地號土地未登記其所有，
    而逕登記為訴外人蔡林霜花、蔡永豊、被上訴人、上訴人等
    名義，仍不妨成立借名登記。又借名登記應類推適用民法委
    任之規定，訴外人蔡萬戶於94年4月20日往生，類推適用民
    法第550條規定，委任關係因訴外人蔡萬戶死亡而消滅，故
    被上訴人與訴外人蔡萬戶間借名登記即已消滅，被上訴人應
    將系爭2218、2223地號土地回復為公同共有。
三、原審為被上訴人部分敗訴判決後，上訴人提起上訴，其上訴
    聲明，求為(一)原判決不利於上訴人部分廢棄；(二)上開廢棄部
    分，被上訴人在第一審之訴及假執行之聲請均駁回；(三)第一
    、二審訴訟費用由被上訴人負擔。被上訴人則請求駁回其上
    訴。
四、兩造不爭執之事實：
  (一)兩造之父母各為訴外人蔡萬戶（已於94年3月20日死亡）、
    蔡林霜花（已歿），被上訴人為其等次子，上訴人為其等三
    子，訴外人蔡永豊為其等長子，訴外人蔡桂花、蔡友枝、蔡
    招治、蔡永雪、蔡秋月、蔡秋惠等人為其等女兒。
  (二)訴外人蔡萬戶、蔡林霜花、兩造及訴外人蔡永豊等人於79年
    10月2日簽定系爭鬮分契約，並經參與分配人簽名用印。
  (三)上訴人於95年6月18日將彰化縣竹塘鄉○○段2217至2226地
    號土地出租予訴外人曹錦進、陳進文，並與訴外人曹錦進簽
    定租賃契約，約定租賃面積合計2甲2分（折合21,338平方公
    尺），期限為5年自95年6月18日起至100年6月18日止，年租
    金20萬5千元，折合每分地年租金9,318元。前3年租金合計
    為61萬5千元均交予被告，第4年的租金分成2份，其中10萬5
    千元交予上訴人，其餘10萬元交予訴外人蔡永豊；第5年的
    租金分成3份，其中72,066元交予被上訴人，其中32,934元
    交予上訴人，另外再交10萬元給訴外人蔡永豊。
  (四)上訴人及訴外人蔡桂花、蔡友枝、蔡招治、蔡永雪、蔡秋月
    、蔡秋惠等人，共同協議由上訴人擔任蔡萬戶之遺產管理人
    。被上訴人與訴外人蔡永豊未參與選任蔡萬戶為遺產管理人
    之協調會議。
  (五)蔡萬戶之遺產迄今尚未分割。
  (六)本院99年度訴字第956號請求返還租金事件，當事人為訴外
    人陳進文，蔡友枝及上訴人等人，訟爭土地為彰化縣竹塘鄉
    ○○段2218、2219、2220、2221、2222、2223、2225、2226
    等8筆地號土地（目前上訴臺灣高等法院臺中分院，尚未判
    決）。
五、兩造爭執之事項：
    系爭2218、2223地號土地是否屬蔡萬戶之遺產？或屬被上訴
    人之個人財產？被上訴人依據不當得利法律關係，請求上訴
    人給付其就系爭2218、2223地號土地向第三人曹錦進、陳進
    文所收取之租金，有無理由？
六、本院得心證之理由：
  (一)系爭2218地號土地於63年2月5日，以63年1月17日買賣為由
    ，登記為被上訴人所有；系爭2223地號土地於69年9月8日，
    以69年8月13日買賣為由，登記為訴外人即兩造之母蔡林霜
    花所有；系爭2221地號土地於63年2月5日，以63年1月17 日
    買賣為由，登記為訴外人蔡永豊所有，有土地登記謄本、土
    地登記舊簿、異動索引等件在卷可稽。又依卷附系爭鬮分契
    約影本載明：「同立鬮分契約書人蔡萬戶、蔡林霜花、蔡永
    豊、蔡永達、蔡永盛等為土地分配問題，經各人拈鬮為準，
    各分配所得條件列開如左（下）：第1條：各人所有座落竹
    塘鄉○○段第2215、2216、2217、2218、2219、2220、2221
    、2222、2223、2224、2225、2226號等土地，蔡林霜花取得
    竹塘段第2215、2216、2217號面積０‧六四六公頃，蔡永
    豊取得竹塘段第2218、2219、2220號面積０‧六０００公頃
    ，蔡永達取得竹塘段第2221、2222、2223號面積０‧六００
    ０公頃，蔡永盛取得竹塘段第2224、2225、2226號面積０‧
    六０００公頃。第二條：竹塘段第2132號、田、０‧五四八
    ０公頃持分5480分之4180土地係蔡永盛之名義，但應分配與
    蔡萬戶取得，日後要出賣或蔡萬戶要求過戶登記時，不管何
    時，蔡永盛應備有關買賣文件交與蔡萬戶辦理過戶登記之責
    。第三條：上記土地現有抵押權設定之債務全部由蔡萬戶負
    責清償完畢。第四條：現有碾米工廠全部歸屬蔡萬戶所有。
    第五條：所有登記費用，全部由蔡萬戶負責繳清。本契約一
    式五份，各執一份為憑，自契約成立日起即生法律效力。..
    .中華民國七九年拾月日」等內容。而按解釋契約，固須
    探求當事人立約時之真意，不得拘泥於契約之文字，但契約
    之文字業已表示當事人真意，無須另別事探求者，即不得反
    捨契約文字而更為曲解（最高法院17年度上字第1118號判例
    要旨參照）。經查，系爭鬮分契約第1條約定明示，系爭221
    8地號土地係分配予蔡永豊取得；系爭2223地號土地係分配
    予被上訴人取得等字樣，俱為兩造所不爭執。經核其用語極
    為簡單，尚無文義不明情事，顯見訴外人蔡萬戶於生前簽訂
    系爭鬮分契約之前，係將系爭2218地號土地借名登記為被上
    訴人所有、將系爭2223地號土地借名登記為其妻即訴外人蔡
    林霜花所有，及將系爭2221地號土地借名登記為訴外人蔡永
    豊所有，並於簽訂系爭鬮分契約之際，有終止各該借名登記
    契約之意，而將系爭2218地號土地贈與訴外人蔡永豊、將系
    爭2221、2223地號土地贈與被上訴人，自不得任意再曲解訴
    外人蔡萬戶之遺產。
  (二)被上訴人於簽訂系爭鬮分契約時，既為系爭2221地號土地之
    名義所有權人，則其於蔡萬戶簽訂鬮分契約，表明將系爭22
    21地號土地分配與被上訴人取得之際，即當然取得系爭2221
    地號土地之所有權。又被上訴人於81年1月23日，以分割繼
    承為由登記為系爭2223地號土地之所有權人，有土地登記謄
    本、異動索引等件在卷可稽，則其主張依鬮分契約，於81年
    1月23日分配取得系爭2223地號土地之所有權，自非無據。
    再參以證人蔡永豊於本院訊問時證稱：我與被上訴人於90年
    間口頭約定互換土地，是依據系爭鬮分契約交換，因為交換
    不用登記費用，我的土地是竹塘鄉○○段2218、2219地號土
    地，位在水頭，與被上訴人竹塘鄉○○段2221、2222地號土
    地，位在水尾，水頭比較值錢，被上訴人的土地多4、5釐，
    算起來價值差不多，父親蔡萬戶於90、91年間也有說你們兄
    弟交換或放棄都沒有意見等語（見本院卷第75頁背面至第76
    頁正面），可見被上訴人主張其依據系爭鬮分契約及其與訴
    外人蔡永豊口頭交換契約，因而取得系爭2218地號土地所有
    權，洵值採信。從而，系爭2218、2223地號土地之所有權人
    為被上訴人，屬於被上訴人個人財產，應堪認定。上訴人既
    為系爭鬮分契約之當事人，應受其拘束，不容藉故否認系爭
    2218、2223地號土地確屬被上訴人個人財產，或主張將之列
    為訴外人蔡萬戶之遺產。
  (三)至證人即蔡萬戶之女蔡桂花於原審審理時證稱：蔡萬戶生前
    原本打算遺產可以均分3個兒子，蔡萬戶生前將系爭2筆土地
    登記在被上訴人名下不一定就是要給被上訴人的意思，因為
    要3個兒子均分，是以面積計算均分，原本計畫每個兒子要
    分6分土地，所以蔡萬戶生前還沒有買足1甲8分的土地，所
    以才會訂立鬮分契約書，約明土地如何分配，系爭2218 地
    號土地要分配給蔡永豊，為何會登記在被上訴人名下，是因
    為蔡萬戶生前沒有錢去辦理過戶繳款，系爭2218、2223 地
    號土地是借名登記的性質等語（見原審卷第67頁至第69頁）
    。經核其就系爭2218地號土地為何登記在被上訴人名下，未
    依鬮分契約過戶至訴外人蔡永豊名下一節，先證稱因蔡萬戶
    無錢辦理過戶繳款等語，後改稱系爭2218地號土地是借名登
    記的性質云云，證詞前後矛盾，且與系爭鬮分契約所明揭
    當事人之真意相違，故其所證難認可採，不得作為上訴人有
    利認定之憑據。
  (四)按「無法律上之原因而受利益，致他人受損害者，應返還其
    利益。雖有法律上之原因，而其後已不存在者，亦同。」民
    法第179條定有明文。經查，系爭2218、2223地號土地之所
    有權人為被上訴人，係被上訴人個人財產，上訴人未經被上
    訴人同意，無權管理出租系爭土地，當然受有相當於租金之
    利益，並使被上訴人無法利用受有損害，且欠缺法律上原因
    ，依上規定，自應成立不當得利，上訴人請求被告返還相當
    於租金之利益，即屬有據。爰比照前開租賃契約所定租額即
    每分地年租金9,318元，併依系爭土地面積折合5.51分〈計
    算式：（2,768㎡＋2,578㎡）÷969.92≒5.51分，小數點以
    下四捨五入〉，核算出自95年6月18日起至99年6月18日止前
    4 年相當於租金之不當得利金額合計180,325元〈計算式：
    前3年租金（9,318元×5.51分×3年）＋第4年租金（105,00
    0元×551/2200）≒180,325元，元以下四捨五入，被告第4
    年僅收取10萬5千元，其餘10萬元由訴外人蔡永豊收取〉。
  (五)從而，被上訴人依不當得利之法律關係，請求上訴人應給付
    被上訴人相當於租金之不當得利180,325元，為有理由，原
    審就此範圍內為上訴人敗訴之判決，並無違誤，上訴意旨指
    摘原判決此部分不當，請求予以廢棄，為無理由，應予駁回
    。
七、本件事證已臻明確，兩造其餘主張及舉證，核與判決結果無
    影響，毋庸逐一論述，併此敘明。
八、據上論結，本件上訴為無理由，依民事訴訟法第436條之1第
    3項、第449條第1項、第78條，判決如主文。
中    華    民    國    100    年   11    月    29    日
                     民事第一庭   審判長法  官  康弼周
                                        法  官  陳瑞水
                                        法  官  黃楹榆
以上正本係照原本作成。
本件不得上訴。
中    華    民    國    100    年   11    月    29    日
                                        書記官  彭月美